臺灣臺北地方法院民事判決　　　　　　　　　　　　九十三年度訴字第二二七二號
　　原　　　告　乙○○
　　訴訟代理人　楊金順律師
　　複代理人　　游朝義律師
　　被　　　告　甲○○
右當事人間遷讓房屋等事件，本院於九十三年八月二十三日言詞辯論終結，判決如下
：
    主  文
被告應將占有如附表所示之房屋騰空遷讓返還予原告，並應自民國九十三年五月三日
起至遷讓房屋之日止，按月給付原告新台幣陸仟壹佰零貳元。
原告其餘之訴駁回。
訴訟費用由被告負擔。
本判決原告勝訴部分於原告以新台幣伍拾陸萬元供擔保後，得假執行。但被告如以新
台幣壹佰陸拾柒萬元為原告預供擔保，得免為假執行。
原告其餘假執行之聲請駁回。
    事實及理由
一、原告主張：緣坐落於台北市○○區○○段三小段九七地號、門牌號碼為台北市○
    ○區○○路四巷六弄二七號之如附表所示之不動產（下稱系爭不動產），原為訴
    外人王重泰所有，經其債權人聲請拍賣抵押物，由原告於本院九十二年度執字第
    二二三０九號拍賣抵押物執行事件公開拍賣程序中予以拍定，原告繳足價金後，
    經本院執行處於九十三年五月三日發給不動產權利移轉證明書，並辦理所有權移
    轉登記在案，而被告現今仍占有系爭房屋。原告既為系爭房屋所有權人，被告無
    正當權源占有使用系爭房屋，原告自得依據所有物返還請求權訴請被告將附表所
    示之房地返還予原告。又被告雖稱其與王重泰間有不定期租賃關係，但前開租賃
    關係顯係為被告與王重泰間通謀虛偽意思表示所為，應屬無效，被告既無合法權
    源占有、使用原告所有之房屋，原告自得依據不當得利、侵權行為之法律關係，
    訴請被告給付賠償所其所受損害及被告所得之利益，依據系爭房屋周遭房屋租金
    行情，每月為新台幣（下同）二萬元，原告自得請求自拍定之日起（即九十三年
    四月二十九日）起至遷讓交還系爭房屋，按月給付二萬元等語。並聲明：(一)被告
    應將占有如附表所示之房屋騰空遷讓返還予原告，並應自九十三年四月二十九日
    起至遷讓房屋之日止，按月給付二萬元之損害金予原告；(二)願供擔保，請准宣告
    假執行。
二、被告則以：本件系爭不動產原係被告欲投資購買，因被告之弟王重泰亦有意願投
    資購買此不動產，被告乃同意將購買權利轉讓，並貸予其購屋金一百五十五萬元
    ，而由被告及王重泰共同與賣方訂立買賣契約，並直接移轉登記至王重泰名下，
    因王重泰當時無使用該屋之必要，乃將該屋租與被告及其家人居住使用，因王重
    泰尚積欠一百五十萬元未還，故約定以原借款利息每月六千元抵付租金，租期至
    王重泰清償借款時止，故被告就系爭不動產有不定期租賃關係存在。被告並不知
    王重泰將系爭房屋於八十六年四月間向銀行貸款，亦無任何銀行人員向被告或其
    家人查詢有無租賃情事，且本件執行法院亦已查明被告確有租賃權而駁回銀行除
    去租賃權之請求，原告明知被告就系爭房屋有租賃權存在，且執行法院於拍賣時
    亦已註明第三人租用不點交，竟於拍定取得系爭不動產所有權後，濫指租約為假
    而提起本訴應屬無端興訟。又原告請求相當租金之不當得利，如依據土地法第九
    十七條第一項規定，本件房屋租金不得超過土地及建築物申報總價額年息百分之
    十，即每月租金不得超過七千六百二十八元，原告所主張之租金顯屬過高等語，
    資為抗辯。並聲明：(一)原告之訴及假執行聲請均駁回；(二)如受不利判決，願供擔
    保請准宣告免為假執行。
三、本件兩造不爭執事項：
（一）本件如附表所示之房屋，原為訴外人王重泰所有，經王重泰之債權人即訴外人
      美商花旗銀行股份有限公司（下稱花旗銀行）聲請拍賣抵押物（案號為：九十
      二年度執字第二二三０九號拍賣抵押物執行事件），原告於前開執行案件中以
      四百二十一萬元拍定，原告繳足價金後，經本院執行處於九十三年五月三日發
      給不動產權利移轉證明書，並辦理所有權移轉登記在案，而被告現今仍占有系
      爭房屋。
（二）本院執行處於九十二年四月十六日查封系爭房屋時，經被告在場陳述：其為王
      重泰之兄，房屋當初是其以王重泰名義購買，由其使用，後因他夫妻要離婚，
      才變成其向王重泰租房屋，且以債權一百五十萬元抵扣租金，自八十二年開始
      已抵扣十年，並無簽立書面租約。故本院執行處原訂之拍賣條件為因被告承租
      使用房屋，故拍賣後不點交。
（三）花旗銀行於拍賣程序中主張該租賃權影響其抵押權，聲請法院除租拍賣，經本
      院執行處於九十二年十月三十日發「除租」之執行命令。然經被告於同年十一
      月十二日具狀向本院執行處聲明異議，復由本院執行處於九十三年三月二十四
      日撤銷前開除租命令。
（四）王重泰前向花旗銀行辦理房屋貸款時，所填具之房貸申請書中，關於融資標的
      物（即系爭建物）之現況切結情形為，目前為自行住用，無任何出租、出典及
      無償借予第三人使用等情事，且該狀況將持續至貸款核撥以後。
四、得心證之理由：
    按所有人對於無權占有或侵奪其所有物者，得請求返還之。民法第七百六十七條
    前段定有明文。查，本件原告係於執行程序中拍定並經執行法院核發權利移轉證
    書取得系爭不動產之所有權，但被告否認其係無權占有人，並以前揭情詞置辯。
    故本件之主要爭點厥為：(一)被告是否有合法權源占有、使用系爭房屋；(二)原告請
    求相當租金之不當得利及損害賠償之金額是否妥適。現就本件之爭點析述如后：
（一）關於被告是否有合法權源占有、使用系爭房屋之爭點部分：
    1.按強制執行上之拍賣，應解釋為買賣之一種，即拍定人為買受人，而以拍賣機
      關代替債務人立於出賣人之地位。最高法院四十九年台抗字第八三號判例著有
      明文可參。復按拍賣之不動產，買受人自領得執行法院所發給權利移轉證書之
      日起，取得該不動產所有權，債權人承受債務人之不動產者亦同。前項不動產
      原有之地上權、永佃權、地役權、典權及租賃關係隨同移轉。但發生於設定抵
      押權之後，並對抵押權有影響，經執行法院除去後拍賣者，不在此限。強制執
      行法第九十八條第一項、第二項亦分別定有明文可參。查，本件原告經本院拍
      賣程序取得系爭不動產，應認為係繼受取得該不動產並非原始取得，故如系爭
      不動產上已存有租賃關係時，除非經執行法院認定該租賃權係設定於抵押權成
      立後，且對抵押權有影響而將租賃關係除去外，否則，依買賣不破租賃原則，
      原告即應繼受該租賃關係。
    2.執行機關於強制執行程序中，僅能就執行名義而為執行，不能審查執行名義之
      當否，但執行程序中所涉及之實體上事項，執行法院為進行執行程序所必要者
      ，必須加以調查審認。然此部分之調查，應認僅係為執行法院便利執行起見，
      對於實體法之法律關係不生既判力，民事法院不當然受該認定之拘束。查，本
      件系爭不動產拍賣程序中經債權人花旗銀行主張因被告稱其對系爭不動產有該
      租賃權影響其抵押權，聲請法院除租拍賣，經本院執行處於九十二年十月三十
      日核發「除租」之執行命令。然經被告於同年十一月十二日具狀向本院執行處
      聲明異議後，復由本院執行處於九十三年三月二十四日以北院僅九十二執戊字
      第二二三０九通知認定依甲○○所提出之買賣契約書、房屋使用同意書、居住
      證明書等證據，認其不定期租賃關係成立在抵押權之前，故租賃權不能除去，
      而撤銷九十二年十月三十日之除租命令等情，雖有被告所提出本院執行處通知
      在卷可稽（見本院卷第六０頁）。然本院前揭撤銷除去租賃執行命令之通知函
      文，故認被告甲○○主張就本件系爭建物有不定期租賃關係，但本院執行法院
      此項判斷，僅為拍賣程序中先行判斷是否應除去租賃權，而使形式上提出有占
      有權源之被告於拍賣後是否得繼續使用系爭房屋，並使執行法院於決定拍賣條
      件時明訂點交與否。因供拍賣之不動產是否點交，通常影響應買人應買之意願
      及法院所判斷拍賣物之底價，故本院執行處所為關於被告於系爭不動產成立不
      定期租賃契約之判斷，應認僅係為執行法院於拍賣條件中決定是否點交予拍定
      人或承受人，及擇定合理之底價，進而便利執行程序之續行所為之判斷，而前
      開認定之結果，並無既判力可言。故該租賃關係是否確實存在，既無既判力且
      未經利害關係人為辯論，故自應認本院不受前開執行法院函文之拘束，而應以
      本件訴訟中兩造所提出之攻防資料為斷。
    3.又本件被告雖提出購屋保證書、借據、房屋使用同意書等件，辯稱：係與債務
      人王重泰間有不定期租賃關係並以借款之利息抵充租金云云，但原告主張該租
      賃契約係為被告與王重泰間所為之通謀虛偽意思表示，應屬無效。故本件首應
      判斷該租賃契約是否如原告所稱係被告與王重泰間所為之通謀虛偽意思表示。
      經查：
    (1)被告稱其取得系爭房屋之占有經過，係由被告借款予王重泰購屋並將系爭房屋
      登記在王重泰名下，自購屋後即由其居住於該屋內，並以其對王重泰之債權利
      息繳納租金云云。然查，倘王重泰亦有意願投資購買該不動產時，應會籌措部
      分自備款項，而非將購屋款項全數將他人借貸。又依據被告所提出之借據，係
      由王重泰所書立載明「本人王重泰向甲○○借款新台幣一百五十五萬元整，月
      息新台幣六千元，並約定一年後歸還。」（見本院卷第五三頁），依該借據記
      載之借款金額為一百五十五萬元，即為該不動產之買賣總價款。倘如被告所稱
      王重泰有意投資購買該不動產，應不致就購入該不動產全數資金均為向他人借
      貸所得。
    (2)被告復提出由王重泰出具之同意書作為其於系爭不動產上有不定期租賃關係之
      證明方法。然前開同意書上雖載明：「同意被告使用系爭房屋直至其向王重泰
      所有借貸款項清償為止，並以借貸之利息與房屋之租金相互抵銷」等語。（見
      本院卷第五六頁）。然，另前開借據所載之借款期間為一年，即於七十六年七
      月十日該借款即到期，王重泰本應將該款項返還予被告，被告除未積極向王重
      泰催討外，亦未取得其他足供其債權存在尚未清償之證明文件，亦未要求王重
      泰於系爭不動產上設定抵押權以供其擔保。僅由王重泰卻於借款到期後近七年
      之八十二年五月二十七日主動出具房屋使用同意書。依據一般社會經驗，成立
      租賃關係均會以書面為之，明確載明出租人與承租人間之權利義務關係，或就
      租賃期間、租金等必要之點約定，然前開同意書內容並未有表示還款之週期、
      金額，僅言以息抵租，如在本金不變動之情形下，系爭不動產將永為被告所使
      用，除與一般經驗法則相悖外，亦與被告所稱王重泰係因投資購買該不動產之
      投資意圖有所不符。且如被告所稱其係以借款利息抵充租金，即表示其並非無
      償將該前開款項貸與王重泰，但系爭不動產既遭王重泰之債權人聲請強制執行
      時，然被告亦未積極對王重泰取得執行名義以便於強制執行程序中主張參與分
      配，此將造成由被告出資貸與王重泰購入之不動產，將因法院拍賣後，使王重
      泰喪失所有權，而被告之借款亦無法求償之不合理現象。
    (3)另王重泰前於八十六年間向花旗銀行借款時，曾提供系爭不動產為擔保，並出
      具不動產使用切結書，依據執行卷附之八十六年三月二十六日之切結書所載系
      爭房屋之現況為無償供以王重泰擔任負責人之承裕工程股份有限公司（下稱永
      裕公司）使用，並無出租、出典及類似租金典權等對價給付之情事，如花旗銀
      行欲就該屋為強制執行等處分時，永裕公司願無條件放棄使用權。且王重泰於
      八十九年八月三十日另向花旗銀行辦理前開房屋貸款之轉換時，重新簽定契約
      並再次立切結書，表示該標的確係其自住使用，無出租、出典及無償借予第三
      人使用等情事，此亦有王重泰所出具之房貸申請書附於執行卷宗可參。自應認
      系爭房屋並未有如被告所稱成立不定期租賃關係之情事。
    4.綜上，原告主張被告與王重泰通謀虛偽成立不定期租賃契約之意思表示，欲造
      成本件拍賣之不動產上有不定期租賃關係存在之情形，進而使執行法院公告之
      拍賣條件為不點交系爭房屋，使應買人無法取得系爭房屋之現實使用而降低應
      買人應買意願甚或可造成系爭不動產無法拍定之情事，應為可採。又被告與王
      重泰間所為不定期租賃關係係因通謀虛偽意思表示而無效，故被告既無合法權
      源占有系爭房屋，原告為系爭房屋之所有權人，自得訴請被告自系爭房屋騰空
      遷讓返還。
（二）關於原告請求相當租金之不當得利及損害賠償金額部分：
    1.按無法律上之原因而受利益，致他人受損害者，應返還其利益，民法第一百七
      十九條定有明文。無權占有他人房地，可能獲得相當於租金之利益，亦有最高
      法院六十一年台上字第一六九五號判例參照。本件被告無權占有系爭土地已如
      前述，則其獲有相當於租金之不當得利，並致原告受有損害，堪可認定，原告
      自得請求被告給付相當於租金之不當得利。又我國強制執行法法關於應買人何
      時取得不動產所有權之規定，非如德國立法例係以許可拍定時即認定拍定人取
      得所有權，而以拍定人取得權利移轉證書時為準（強執執行法第九十八條第一
      項參照），本件原告既於九十三年五月三日取得權利移轉證明書而成為系爭不
      動產之所有權人，自得從是日起請求被告賠償相當租金之不當得利、損害賠償
      部分，原告逾此部分之請求即屬無據，應予駁回。
    2.復按，城市地方房屋之租金，以不超過土地及其建築物申報總價額年息百分之
      十為限，而此項規定於租用基地建築房屋者亦得準用，土地法第九十七條第一
      項、第一百零五條分別定有明文。其次，所謂土地價額係指法定地價而言；土
      地所有人依土地法所申報之地價為法定地價，土地法第一百四十八條亦定有明
      文。經查，系爭房屋依據台北市政府稅徵稽徵處估定系爭建築改良物價額為十
      七萬九千六百元，而系爭土地八十九年七月之申報地價為二萬零三百二十元等
      情，此有被告提出之房屋稅繳款書、台北市土地登記謄本附卷可稽。原告雖主
      張依據系爭房屋周遭房屋租金行情已達每月二萬元，然原告所提出參考資料中
      包括網站資料中分析文山區○○○路一帶之租金行情，並未就具體房屋佔用土
      地面積多寡、屋齡是否老舊及建物實際坐落位置為個別考量，顯係為原告為故
      意規避前開土地法計算方式之適用，而欲獲得較高之利益，本院認依據原告所
      提出之證據資料不足證明系爭房屋每月所得租金已達二萬元。本院另審酌系爭
      建物係坐落在文山區○○路之巷弄內，並未臨接大馬路，前為六公尺寬之巷道
      。建物附近有國中、國小等學校、及傳統市場、超市，生活機能尚稱健全等情
      狀，此有原告提出之現場照片及興隆公園生活圈之網路地圖附卷足憑，認為系
      爭房屋、土地租金以該房地申報總價額百分八之計算為適當。則揆諸前揭說明
      ，原告請求被告給付原告自取得權利移轉證明書（即九十三年五月三日）起至
      遷讓房屋之日止每月給付相當於租金之損害，計為六千一百零三元（計算式
      20320Ｘ3095Ｘ117／10000）＋179600Ｘ0.08／8＝6103元以下四捨五入），為
      有理由，應予准許，至逾此請求之部分，則屬無據，不應准許。
五、兩造陳明願供擔保，聲請宣告假執行或免為假執行，經核原告勝訴部分，合於法
    律規定，爰分別酌定相當之擔保金額宣告之；原告其餘假執行之聲請，因訴之駁
    回而失所依據，不予准許。
六、因本案事證已臻明確，兩造其餘主張陳述及所提之證據，經本院斟酌後，認與判
    決結果不生影響，均毋庸再予論述，附此敘明。
七、訴訟費用負擔之依據：民事訴訟法第七十八條。
中　　　華　　　民　　　國　　九十三　　年　　　九　　　月　　　六　　　日
                                      民事第四庭  法  官    黃柄縉
右正本係照原本作成
如對本判決上訴，須於判決送達後廿日內向本院提出上訴狀
中　　　華　　　民　　　國　　九十三　　年　　　九　　　月　　　八　　　日
                                                  書記官    楊湘雯
